臺灣高等法院刑事裁定
110年度毒抗字第892號
抗  告  人  
即  被  告  劉育維



上列抗告人即被告因違反毒品危害防制條例案件，不服臺灣基隆
地方法院110年度毒聲字第223號，中華民國110年4月29日所為強
制戒治之裁定（聲請案號：臺灣基隆地方檢察署109年度撤緩毒
偵字第150號、109年度毒偵字第555號、110年度聲戒字第32號）
，提起抗告，本院裁定如下：
    主  文
抗告駁回。
    理  由
一、原裁定意旨略以：抗告人即被告甲○○因施用第一級毒品案件
    ，原審法院裁定送觀察、勒戒後，經法務部○○○○○○○○附設勒
    戒處所評估其前科紀錄與行為表現為35分、臨床評估28分、
    社會穩定度5分，小計靜態因子64分、動態因子4分，總分68
    分，綜合判斷抗告人有繼續施用毒品傾向，有法務部○○○○○○
    ○○民國110年4月26日新戒所衛字第11000118740號函暨所附
    之「有無繼續施用毒品傾向證明書」等件在卷可參，是抗告
    人既有繼續施用毒品之傾向，爰依毒品危害防制條例（下稱
    毒品條例）第20條第2項後段規定，令抗告人入戒治處所施
    以強制戒治等語。
二、抗告意旨略以：法務部及衛生福利部為因應毒品條例修正，
    乃修正「有無繼續施用毒品傾向評估標準」，然僅就前科紀
    錄有所調整，其他評估項目仍沿用舊制作為依據，甚不合理
    ，蓋此次修正係源自司法院釋字第775號解釋意旨，認明顯
    牴觸一罪不二罰，故抗告人之前科紀錄與有無繼續施用傾向
    毫無關聯性或關聯性不明，原裁定仍據以作為有無繼續施用
    毒品傾向之評估計算方式，有失公允。抗告人於102年間假
    釋出監，白手起家，目前已有多家連鎖店及加盟店，事業如
    日中天，僅因一時好奇，誤觸法網，加以雙親年邁，需抗告
    人照料，且店內員工生計目前均由同居女友一人獨撐，爰請
    斟酌上情，給予抗告人重新做人之機會云云。
三、按觀察、勒戒後，檢察官或少年法院（地方法院少年法庭）
    依據勒戒處所之陳報，認受觀察、勒戒人無繼續施用毒品傾
    向者，應即釋放，並為不起訴之處分或不付審理之裁定；認
    受觀察、勒戒人有繼續施用毒品傾向者，檢察官應聲請法院
    裁定或由少年法院（地方法院少年法庭）裁定令入戒治處所
    強制戒治，其期間為6個月以上，至無繼續強制戒治之必要
    為止，但最長不得逾1年；依上開規定為觀察、勒戒或強制
    戒治執行完畢釋放後，3年後再犯第10條之罪者，適用上開
    規定，毒品條例第20條第2項、第3項分別定有明文。又毒品
    條例業於109年1月15日修正公布，並於同年7月15日施行，
    該條例第20條第3項之再犯期間，原係規定「5年後再犯」，
    修正後則改為「3年後再犯」；而所稱「3年後再犯」，係指
    本次再犯（不論毒品條例修正前、後）距最近一次觀察、勒
    戒或強制戒治執行完畢釋放已逾3年者，不因其間有無犯施
    用毒品罪經起訴、判刑或執行而受影響（最高法院109年度
    台上字第3826號判決意旨參照）。又於毒品條例修正施行前
    犯施用毒品之案件，如毒品條例修正施行後，仍在偵查中者
    ，檢察官即應逕依修正後規定處理，毒品條例第35條之1第1
    款亦有明文。再者，受觀察、勒戒處分人有無繼續施用毒品
    之傾向，依觀察勒戒處分執行條例第8條第1項、毒品條例施
    行細則第12條第1項規定，係由醫師研判後，再由勒戒處所
    填具「有無繼續施用毒品傾向證明書」陳報。依法務部所頒
    布之「有無繼續施用毒品傾向評估標準評分說明手冊」，其
    評估有無繼續施用毒品傾向之標準，並非完全以受勒戒人勒
    戒後之結果為準，勒戒前之各種情況，仍應作為評估之依據
    。申言之，依前揭手冊所載，係以「前科紀錄與行為表現」
    、「臨床評估」、「社會穩定度」3項指標合併計算分數，
    每一大項皆有靜態因子與動態因子。先以靜態因子分數評分
    ，靜態因子分數總分在60分（含）以上為「有繼續施用毒品
    傾向」：60分以下，與動態因子分數相加，如果總分在60分
    （含）以上，亦為「有繼續施用毒品傾向」。是受勒戒人有
    無「繼續施用毒品傾向」，係依具體個案之臨床實務及相關
    事證等情綜合判定，有其相當之專業依據及標準，且事涉醫
    學專業，衡酌強制戒治之目的，係為協助施用毒品者戒斷毒
    品之心癮及身癮之一種保安處分，而上揭評估標準係適用於
    每一位受觀察、勒戒處分之人，具一致性、普遍性、客觀性
    ，法院原則上自應尊重其專業判斷，除其評估由形式上觀察
    即有違背法令規定、擅斷濫權或其他明顯重大瑕疵等情事外
    ，尚不得任意指為違法。
四、經查：
  ㈠抗告人前因施用毒品案件，經原審法院裁定送觀察、勒戒後
    ，因認無繼續施用毒品之傾向，而於88年12月6日觀察、勒
    戒執行完畢釋放出所，並經臺灣基隆地方檢察署檢察官以88
    年度毒偵字第1072號不起訴處分確定；抗告人又因施用毒品
    案件，經國防部南部地方軍事法院裁定送觀察、勒戒後，因
    認有繼續施用毒品之傾向，復經同法院裁定送強制戒治，而
    於90年12月10日停止戒治，並於91年6月21日保護管束期滿
    未經撤銷，視為強制戒治期滿，並經同法院以91年度和審字
    第415號判決判處罪刑確定在案，此有本院被告前案紀錄表
    在卷可按。嗣抗告人於上開強制戒治執行完畢釋放後之3年
    後即108年4月9日下午5時許、109年3月24日下午3時45分許
    採尿時起回溯24小時內之某時，再先後為施用第一級毒品海
    洛因之犯行，而該犯行係在毒品條例修正施行前所為，並於
    修正施行後仍在偵查中，檢察官即逕依毒品條例修正後之規
    定，向原審法院聲請觀察、勒戒，而經原審法院以109年度
    毒聲字第67號裁定准予將抗告人送觀察、勒戒之事實，有上
    揭刑事裁定及本院被告前案紀錄表附卷可考；而抗告人經送
    觀察、勒戒後，確有繼續施用毒品之傾向，則有法務部○○○○
    ○○○○000年4月1日新戒所衛字第11007008200號函、110年4月
    26日新戒所衛字第11000118740號函所附之該所附勒戒所出
    具之「有無繼續施用毒品傾向證明書」、「有無繼續施用毒
    品傾向評估標準紀錄表」在卷可稽。
　㈡抗告人經原審法院以裁定送法務部○○○○○○○○附設勒戒處所觀
    察、勒戒後，該勒戒處所以其前科紀錄與行為表現、臨床評
    估及社會穩定度等綜合判斷後，其靜態及動態因子合計為68
    分，認為有繼續施用毒品傾向乙節，有有無繼續施用毒品傾
    向證明書及評估標準紀錄表在卷可稽。又該評估係戒治所附
    設勒戒處所具相關專業知識之醫師，依各項標準及其醫療專
    業，就各項評估所為之綜合判斷，從形式上觀察，與勒戒處
    所評分說明手冊規定並無不合，亦未見有何擅斷濫權或明顯
    重大瑕疵等情事，自得憑以判斷抗告人有無繼續施用毒品傾
    向之證明，而不得任意指為違法。職是之故，抗告人既經評
    估為「有繼續施用毒品傾向」，原審因而依毒品條例第20條
    第3項（原裁定漏載）、第2項後段之規定，裁定令抗告人入
    戒治處所強制戒治，經核並無違誤。　
  ㈢抗告意旨雖執前詞為辯，惟法務部○○○○○○○○附設勒戒處所人
    員評估抗告人是否有繼續施用毒品傾向，係以「毒品犯罪相
    關司法紀錄」、「首次毒品犯罪年齡」、「其他犯罪相關紀
    錄」、「入所時尿液毒品檢驗」、「所內行為表現」、「物
    質使用行為」、「合法物質濫用」、「使用方式」、「使用
    年數」、「精神疾病共病（含反社會人格）」、「臨床綜合
    評估（含病識感、動機、態度、就醫意願）」、「工作」、
    「家庭」等靜態因子、動態因子綜合評估，為具有醫學專業
    所得之結論；且勒戒處所之組織、人員之資格及執行觀察、
    勒戒相關程序，及判斷施用毒品者有無繼續施用毒品傾向，
    均有相關法令嚴格規範，非可恣意而為，由形式上觀察，亦
    無擅斷或濫權等明顯不當之情事，自得資為判斷抗告人有無
    繼續施用毒品傾向之證明。再者，前揭評估將抗告人之「毒
    品犯罪相關司法紀錄」、「其他犯罪相關紀錄」據為評分之
    項目，乃係因施用毒品之行為，本易滋生其他犯罪，且倘前
    有施用毒品之紀錄，自有再為施用毒品之高度可能，兩者息
    息相關，故將此等紀錄列為評分項目，與戒斷毒品目的之達
    成間具有實質關聯，無違公平性之保障。抗告人仍徒憑已意
    ，指稱其前科紀錄與有無繼續施用傾向毫無關聯性或關聯性
    不明，原裁定據以作為評估計算方式，有失公允云云，自不
    足採。
　㈣至抗告人另以其事業如日中天，但現僅能由其同居女友獨撐
    ，且雙親需其照料等詞為由，提起抗告，縱認其所述各詞非
    虛，然俱非依法得免予強制戒治之事由，其執此抗告，亦無
    足取。
五、綜上所述，原審依檢察官之聲請，以抗告人於最近一次強制
    戒治執行完畢釋放後之3年後再犯本件施用第一級毒品犯行
    ，且經送觀察、勒戒後，認有繼續施用毒品之傾向，因此裁
    定令抗告人入戒治處所施以強制戒治，核其認事用法，並無
    違誤或不當。抗告意旨猶執前詞提起抗告，為無理由，應予
    駁回。
據上論斷，應依刑事訴訟法第412條，裁定如主文。
中　　華　　民　　國　　110 　年　　5 　　月　　28　　日
　　　　　　　　　刑事第九庭  審判長法　官  潘翠雪
　　　　　　　　　　　　　　　　　  法　官  陳俞婷
　　　　　　　　　　　　　　　　　  法　官  陳信旗
以上正本證明與原本無異。
不得再抗告。
                                    書記官  董佳貞
中　　華　　民　　國　　110 　年　　5 　　月　　28　　日